ACORDAO-COMPLETO-2388234

ACÓRDÃO 926/2020 ATA 12/2020 - PLENÁRIO

VISTOS, relatados e discutidos estes autos de pedidos de reexame interpostos pelo Instituto Nacional de Estudos e Pesquisas Educacionais Anísio Teixeira-Inep e pela Fundação Cesgranrio, contra o Acórdão 925/2019-TCU-Plenário,
ACORDAM os Ministros do Tribunal de Contas da União, reunidos em sessão do Plenário, ante as razões expostas pelo Relator e com fundamento no artigo 48 da Lei nº 8.443/92, em:
9.1. conhecer dos pedidos de reexame para, no mérito, dar-lhes parcial provimento, tornando insubsistentes os subitens 9.3 e 9.6 do Acórdão 925/2019-TCU-Plenário;
9.2. admitir, excepcionalmente, que, a seu critério, mediante demonstração motivada do pleno atendimento das finalidades e do interesse públicos, o Inep prorrogue o contrato objeto do Pregão Eletrônico 11/2016, para realização do Enad 2020;
9.3 esclarecer ao Inep que novas prorrogações, além de contrarias às regras estabelecidas no art. 57, inciso II, da Lei 8.666/1993, ultrapassariam o limite de sessenta meses, expressamente previsto no referido dispositivo legal;
9.4. dar ciência aos gestores do Inep acerca da possibilidade de serem responsabilizados pela ausência das medidas necessárias à realização, em tempo hábil, das contratações inerentes à realização dos exames periódicos a cargo do referido instituto

Pedido de reexame interposto contra acórdão que considerou parcialmente procedente representação a respeito de supostas irregularidades ocorridas em pregão eletrônico que teve por objeto a contratação de serviços especializados de aplicação e correção do Exame Nacional de Desempenho de Estudantes (Enade).

Instituto Nacional de Estudos e Pesquisas Educacionais Anísio Teixeira.

3. Interessados/Responsáveis/Recorrentes:
3.1. Interessados: Advocacia-geral da União (26.994.558/0001-23); Fundação Cesgranrio (42.270.181/0001-16)
3.2. Responsáveis: Eunice de Oliveira Ferreira Santos (XXX.838.131-XX); Instituto Nacional de Estudos e Pesquisas Educacionais Anísio Teixeira-Inep (01.678.363/0001-43); Margo Gomes de Oliveira Karnikowski (XXX.667.860-XX); Pedro Massad Júnior (XXX.379.411-XX)
3.3. Recorrentes: Instituto Nacional de Estudos e Pesquisas Educacionais Anísio Teixeira-Inep (01.678.363/0001-43); Fundação Cesgranrio (42.270.181/0001-16).

13.1. Ministros presentes: José Mucio Monteiro (Presidente), Walton Alencar Rodrigues (Relator), Benjamin Zymler, Augusto Nardes, Aroldo Cedraz, Raimundo Carreiro, Ana Arraes, Bruno Dantas e Vital do Rêgo.
13.2. Ministros-Substitutos presentes: Augusto Sherman Cavalcanti, Marcos Bemquerer Costa, André Luís de Carvalho e Weder de Oliveira.

WALTON ALENCAR RODRIGUES

Ministra Ana Arraes.

Adoto, como Relatório, a instrução elaborada pelo auditor da Secretaria de Recursos, vazada nos termos a seguir transcritos, com a qual anuíram os dirigentes da referida unidade técnica:
Trata-se de pedidos de reexame interpostos pelo Instituto Nacional de Estudos e Pesquisas Educacionais Anísio Teixeira - Inep (peça 125) e pela Fundação Cesgranrio (peça 128) , contra o Acórdão 925/2019-TCU-Plenário (peça 114) . A deliberação recorrida apresenta o seguinte teor:
ACORDAM os ministros do Tribunal de Contas da União, reunidos em sessão do Plenário, com fundamento no art. 113, § 1º, da Lei 8.666/1993 c/c os arts. 235, 237, inciso VII, e 250, incisos II e III, do Regimento Interno e nas disposições da Resolução TCU 265/2014, ante as razões expostas pela relatora, em:
9.1. conhecer da representação e considerá-la parcialmente procedente;
9.2. rejeitar as justificativas apresentadas por Eunice de Oliveira Ferreira Santos, Margô Gomes de Oliveira Karnikowski e Pedro Massad Júnior, sem, entretanto, aplicar-lhes multa em razão das atenuantes verificadas;
9.3. determinar ao Instituto Nacional de Estudos e Pesquisas Educacionais Anísio Teixeira que se abstenha de prorrogar o contrato firmado em decorrência do pregão eletrônico 11/2016, autorizada sua renovação, todavia, em caráter excepcional, com a exclusiva finalidade de realizar o Enade 2019, desde que sejam cumpridas as exigências normativas para tanto e demonstrada a ausência de tempo suficiente para processar novo certame;	Comment by Valdir Lavorato: Tirar o destaque em amarelo
9.4. dar ciência ao Instituto Nacional de Estudos e Pesquisas Educacionais Anísio Teixeira sobre as seguintes ocorrências identificadas no pregão eletrônico 11/2016, de forma que adote as providências necessárias a não repeti-las nos futuros certames licitatórios:
9.4.1. inserção de rigorosos requisitos de qualificação técnico-operacional (subitem 8.8.2 do edital) desacompanhados de estudos que justificassem tecnicamente a imprescindibilidade das seguintes exigências e a cumulatividade entre elas e identificassem seus impactos no que concerne à competitividade do certame, em afronta às disposições dos artigos 37, inciso XXI, da Constituição, 3º, caput e § 1º, inciso I, 30, inciso II e §§ 1º e 5º, da Lei 8.666/1993, 3º, incisos II e III, e 9º da Lei 10.520/2002:
9.4.1.1. comprovação de experiência em aplicação de exames em sala seriada, mesmo que seja a regra geral estabelecida no certame o ensalamento por área ou curso (subitens EN 2.1.4 e 2.1.5 do Encarte "A" do instrumento convocatório) , restringindo a contratação às entidades que tenham atuado em edições anteriores dessa avaliação, uma vez que se trata de característica própria do Enade;
9.4.1.2. comprovação de experiência em aplicação e correção de provas objetivas e discursivas para, no mínimo, 303.846 estudantes, quantidade superior ao número estimado de examinados para o exercício de 2016 (226.000) e 2019 (238.000) e quase 60% da prevista para 2017 (532.000) ;
9.4.1.3. comprovação de experiência em aplicação e correção de provas objetivas e discursivas em, no mínimo, 615 municípios, quantidade muito superior ao número de cidades em que foram aplicadas provas de concursos públicos de âmbito nacional, com quantidade superior de candidatos;
9.4.1.4. comprovação de experiência na execução de objeto com as características destacadas nos subitens anteriores por período não inferior a três anos, potencializando ainda mais o caráter restritivo das exigências.
9.4.2. caracterização dos serviços especializados de aplicação e correção do Enade como de natureza contínua, em desacordo com as disposições do anexo I, incisos XXI e XXII, da então vigente Instrução Normativa SLTI/MPOG 2/2008 (na redação dada pela Instrução Normativa SLTI/MPOG 6/2013) .
9.5. recomendar ao Instituto Nacional de Estudos e Pesquisas Educacionais Anísio Teixeira que, nos futuros certames licitatórios para contratação dos serviços especializados de aplicação e correção do Enade, avalie a necessidade de adequar as disposições que tratam dos prazos para entrega do "Plano Estratégico Logístico" e do "Relatório Avaliativo e Proposição de Melhorias" (subitem 9.3 do termo de referência do pregão eletrônico 11/2016) , tendo em vista a aparente exiguidade do tempo fixado para aquele planejamento e a insuficiência de tempo para implementar as melhorias sugeridas na realização do exame subsequente;
9.6. determinar ao Instituto Nacional de Estudos e Pesquisas Educacionais Anísio Teixeira que informe a este Tribunal, no prazo de 30 (trinta) dias, as medidas adotadas para cumprir a determinação do subitem 9.3 desta deliberação;
9.7. determinar à Secretaria de Controle Externo de Aquisições Logísticas que monitore o cumprimento das medidas constantes dos subitens 9.3 e 9.6, acima, e, quando do lançamento de novo edital para contratação dos serviços em tela, avalie o atendimento das disposições contidas nos subitens 9.4 e 9.5 deste acórdão, representando a este Tribunal caso necessário; 
9.8. encaminhar cópia desta deliberação à representante, ao Instituto Nacional de Estudos e Pesquisas Educacionais Anísio Teixeira, à Secretaria-Executiva do Ministério da Educação, à Fundação Cesgranrio e à Secretaria de Controle Externo da Educação - SecexEducação para conhecimento.
HISTÓRICO
2. Cuidam os autos de representação proposta pela Consulplan Consultoria e Planejamento em Administração Pública Eireli (peça 1) , a respeito de supostas irregularidades ocorridas no Pregão Eletrônico 11/2016, promovido pelo Instituto Nacional de Estudos e Pesquisas Educacionais Anísio Teixeira - Inep, que teve por objeto a contratação de serviços especializados de aplicação e correção do Exame Nacional de Desempenho de Estudantes - Enade.
3. Após inabilitação da Inaz do Pará Serviços de Concursos Públicos Ltda., que tinha ofertado o melhor lance, no valor de R$ 33.900.000,00, sagrou-se vencedora do certame a Fundação Cesgranrio, pelo valor de R$ 33.400.000,00.
4. A representante alegou, em síntese, as seguintes irregularidades no edital da licitação:
a) necessidade de comprovação de qualificação técnica, demonstrando experiência na aplicação de exame e avaliação em sala seriada, conceito restrito a exames e avaliações para estudantes de cursos de diferentes áreas do conhecimento em uma mesma sala, direcionando a contratação para licitantes que tenham realizado edições anteriores do Enade;
b) exigência de comprovação de experiência, para fins de qualificação técnica, por período não inferior a três anos, classificando equivocadamente o serviço como de natureza continuada.
5. À vista disso, a representante solicitou a concessão de cautelar inaudita altera parte, nos termos do art. 276 do RI/TCU, com vistas à suspensão imediata do certame e, no mérito, a exclusão das cláusulas questionadas.
6. Após a oitiva prévia do Inep (peça 16) , a Relatora a quo proferiu despacho (peça 33) , em que indeferiu a medida cautelar pleiteada pela representante, em razão do periculum in mora reverso, e determinou a oitiva da Fundação Cesgranrio.
7. Depois de manifestação do Ministério Público junto ao TCU (peça 97) , foi proferido o Acórdão 925/2019-TCU-Plenário (peça 114) , ora recorrido, cujo dispositivo se encontra reproduzido acima, mediante o qual foi conhecida a presente representação e considerada parcialmente procedente, tendo-se expedido determinação, ciência e recomendação ao Inep.
8. Inconformados com o teor dos de alguns desses dispositivos, o Inep e a Fundação Cesgranrio interpõem pedidos de reexame, que são objeto da presente análise.
EXAME DE ADMISSIBILIDADE
9. Reiteram-se os exames preliminares de admissibilidade (peças 131 a 134) , em que se propôs o conhecimento do recurso do Inep, suspendendo-se os efeitos dos itens 9.1, 9.3, 9.4 e seus subitens, e 9.6 do Acórdão 925/2019-TCU-Plenário, e o não conhecimento do recurso da Cesgranrio.
10. O relator, Exmo. Ministro Walton Alencar Rodrigues, por meio de despacho (peça 136) , concordou em parte com os exames preliminares, determinando o conhecimento do recurso do Inep, nos termos propostos pela unidade técnica, mas também o da Cesgranrio, sem especificar se apenas quanto à determinação do item 9.3 ou se também quanto à ciência expedida no item 9.4.
11. Passa-se, então, ao exame do mérito de ambos os recursos, tendo em vista que foram admitidos pelo relator.
12. Note-se que o Ministro Relator ad quem determinou que (peça 163) :
Ao examinar o mérito das alegações apresentadas pelos recorrentes, o Tribunal deverá se manifestar sobre a eventual manutenção dos elementos que ensejaram a determinação recorrida (...) .
13. Já a Ministra Relatora a quo incluiu expressamente, entre esses elementos, os requisitos restritivos inscritos no edital que foram objeto de ciência à entidade, ao observar que (peça 116, p. 4) :
25. Nesse sentido, independentemente da discussão a respeito do caráter contínuo dos serviços e da responsabilização dos gestores, (...) em vista dos princípios da ampla competitividade e da busca da seleção da melhor proposta para a Administração, registro, desde já, minha concordância com a proposta de que o contrato firmado com a Fundação Cesgranrio seja mantido apenas pelo tempo necessário à realização de novo certame licitatório e, ainda, à conclusão dos procedimentos referentes ao Enade de 2019, consoante detalharei mais adiante.
14. À vista disso, serão examinadas todas as alegações da Cesgranrio.
15. O Inep apresentou, à peça 144, expediente intitulado "memoriais", em que se limita a ressaltar pontos tratados no recurso de que trata a presente instrução. Tendo em vista que, de acordo com o § 3º do art. 160 do Regimento Interno do TCU, se entende por "memorial" a peça distribuída pela parte aos ministros, ministros substitutos ou ao representante do Ministério Público, após a inclusão do processo em pauta, propõe-se o conhecimento do expediente da peça 144, não como memorial, mas como novos elementos de defesa.
EXAME técnico
16. Delimitação
16.1.	Os presentes recursos têm por objeto examinar:
a) a caracterização dos serviços de aplicação e correção do Enade como serviços de natureza contínua;
b) a inclusão de requisitos restritivos à competitividade no edital do Pregão Eletrônico 11/2016 do Inep.
17. A caracterização dos serviços de aplicação e correção do Enade como serviços de natureza contínua.
17.1.	Alegações do Inep (peça 125, p. 7-18) :
17.2.	No caso dos serviços não contínuos ou contratados por escopo, após a entrega, a Administração não necessita mais deles por prazo razoável, pois não atendem a necessidades contínuas da entidade[footnoteRef:2] (IN 5/2017, art. 16) , o que não é o caso dos serviços de aplicação e correção do Enade, que ocorrem todos os anos, sem contar eventual necessidade de reaplicação. [2:  Justen Filho, Marçal. Comentários à Lei de Licitações e Contratos Administrativos. 13 ed. São Paulo: Dialética, 2009, p. 695.] 
17.3.	De acordo com o art. 15 da IN 5/2017 e o Acórdão 766/2010-TCU-Plenário, são requisitos para a caracterização de serviço contínuo: (i) essencialidade; (ii) execução de forma contínua; (iii) longa duração; e (iv) possibilidade de que o fracionamento em períodos venha a prejudicar a execução do serviço.
17.4.	A essencialidade do serviço deve ser vista cum grano salis, já que não é a importância do serviço em si, mas a necessidade permanente e contínua da Administração que qualifica o serviço como contínuo (Acórdão 87/2000-TCU-Segunda Câmara) [footnoteRef:3]. [3:  Justen Filho. Op. cit. 6 ed. 1999, p. 949-950.] 
17.5.	Para caracterização da necessidade permanente do serviço, não é necessária sua utilização diária, a exemplo de serviços de manutenção de elevador ou predial. Ainda que utilizados em periodicidade alargada, tais serviços não deixam de ser necessários permanentemente. O serviço de aplicação e correção do Enade preenche esses requisitos.
17.6.	O Inep necessita de tal serviço rotineira e permanentemente, tendo em vista que o Enade e a maioria de seus exames são realizados todo ano, podendo alguns ter mais de uma edição.
17.7.	O serviço da contratada não se restringe à aplicação e correção do Enade. Ocorre ao longo de todo o ano, ultrapassando o exercício financeiro. Surgem tarefas intermediárias a serem prestadas antes e depois da atividade principal, tais como reuniões e testes de adaptações e melhorias. As atividades para a realização do Enade se iniciam em janeiro, sendo necessária a presença da empresa aplicadora já no começo do ano, o que só é possível caso exista contrato do ano anterior.
17.8.	Nesse sentido, veja-se o Despacho 0379857/2019/CGPA/DGP, elaborado pela área responsável pelo planejamento das avaliações do Inep, que, embora se refira de forma mais específica à prestação do serviço de gráfica para o Enem, também permite contextualizar melhor a aplicação do Enade, demonstrando que o processo é cíclico e que as obrigações da contratada não se encerram com a aplicação do exame.
17.9.	Alegações da Fundação Cesgranrio (peça 128) :
17.10. A previsibilidade dos recursos orçamentários (p. 8-9) :
17.11. No caput, o art. 57 da Lei 8.666/1993 determina que nenhum contrato poderá ter prazo de vigência superior à vigência do crédito orçamentário que lhe der respaldo. Isso porque poderia constranger o Poder Legislativo a prever recursos para pagamento das prestações contratuais.
17.12. Há circunstâncias excepcionais, no entanto, previstas nos diversos incisos, em que é legítima a pactuação de contratos com prazo superior à vigência do crédito orçamentário.
17.13. A necessidade permanente e a busca por uma solução estável (p. 9-10) :
17.14. Entende-se que "os serviços de natureza continuada são definidos não pelo prazo de sua prestação e nem pelo exame propriamente da atividade desenvolvida pelos particulares, mas pela perenidade da necessidade pública a ser satisfeita" (Acórdão 1737/2012-TCU-Plenário, Rel. Min. Ana Arraes) . O serviço contínuo é aquele que atende a necessidades permanentes da Administração. Por isso, o orçamento dos exercícios futuros deverá prever recursos para o seu atendimento.
17.15. O caráter permanente da necessidade não significa a exigência de prestações diárias por parte do contratado. O fundamental é que exista um "padrão de continuidade previsível" (Acórdão 1151/2015-TCU-Plenário, Rel. Min. Ana Arraes) , a exigir uma solução estável de contratação.
17.16. A doutrina define serviços contínuos como "aqueles em que o contratado põe-se à disposição da Administração de modo ininterrupto", sem a necessidade de "que o prestador do serviço realize algo em favor da contratante diariamente"[footnoteRef:4]. [4:  Niebuhr, Joel. Licitação pública e contrato administrativo. 3. ed. Belo Horizonte: Fórum, 2013, p. 769.] 
17.17. O equívoco quanto à compreensão das atividades voltadas para a realização do Enade (p. 14-15) :
17.18. O reconhecimento de que cada Enade possui a sua individualidade e de que cada edição representa o fim de um ciclo não atrai necessariamente o seu enquadramento como serviço não continuado.
17.19. A execução de serviço contínuo se prolonga no tempo, mas não necessita ocorrer ininterruptamente. Nos serviços de limpeza, por exemplo, tipicamente considerados como contínuos, verifica-se igualmente a ocorrência de ciclos diários, semanais e até mensais.
17.20. No caso do Enade, ainda que existam fases de execução específicas e individualizadas, o ciclo se renova a cada edição, revelando padrão de continuidade previsível da contratação.
17.21. Alegações do Inep (peça 125, p. 19-21) :
17.22. A contratação dos serviços de aplicação e correção do Enade se enquadra no regime de empreitada por preço unitário, utilizado usualmente nos ajustes no qual o objeto é um serviço contínuo, uma vez que a quantidade demandada só pode ser definida ao longo da execução contratual.
17.23. O acórdão recorrido se contradiz, ao proibir o Inep de prorrogar o contrato de aplicação do Enade, por entender que tal serviço não possui natureza continuada, mas autorizar excepcionalmente sua prorrogação, a fim de não prejudicar a aplicação do exame em 2019, reconhecendo sua necessidade permanente e contínua.
17.24. Caso o Inep seja obrigado a licitar todo ano o referido serviço, não será possível acionar a contratada para os acompanhamentos necessários e haverá atrasos no cronograma de aplicação, devido às intercorrências que permeiam o procedimento licitatório.
17.25. A necessidade de prorrogação do serviço não constitui simples comodidade, pois o Enade só pode ser aplicado no final de cada exercício, para contemplar os alunos que estão concluindo o ensino superior e para não coincidir com outros exames realizados pelo Inep.
17.26. Não procede o argumento do acórdão recorrido de que a prorrogação por 60 meses desestimularia a busca de aprimoramentos por outras empresas e reduziria o número de empresas em condições de participar da licitação. Isso porque, caso acolhido, impediria a prorrogação de todos os contratos de serviços continuados celebrados pela Administração.
17.27. Talvez ocorra o oposto, isto é, as demais empresas se vejam estimuladas a se aprimorar com vistas a se habilitar a concorrer em licitações de tal valor no futuro.
17.28. Alegações da Fundação Cesgranrio (peça 128) :
17.29. O caso do Enade (p. 11-12) :
17.30. Cabe ao TCU considerar que existem normas prévias que classificam a aplicação, correção e divulgação dos resultados dos exames do Inep como serviços contínuos (Portarias 67/2010 e 644/2016) .
17.31. O atendimento às normas infralegais (p. 12-13) :
17.32. Ao contrário do que afirma o acórdão recorrido, as portarias editadas pelo Inep não violam as instruções normativas e demais normas vigentes à época da celebração do Contrato 17/2016.
17.33. Os incisos XXI e XXII do Anexo I da IN SLTI/MPOG 2/2008, com a redação dada pela IN SLTI/MPOG 6/2013, permitem o enquadramento do objeto do contrato em questão tanto como serviço continuado quanto como serviço não continuado.
17.34. Mas o elemento fundamental para caracterizar uma contratação continuada é que a necessidade pública do órgão seja renovada segundo um padrão de continuidade previsível, conforme jurisprudência do TCU e inciso XXI do Anexo I da IN 2/2008, e não elementos relativos a marcos temporais, prestações específicas e resultados.
17.35. O entendimento adotado pelo Inep também está de acordo com o art. 15 da IN MPOG 5/2017, pois a realização de exames anuais é necessidade permanente e contínua do Inep e se presta ao cumprimento de sua missão institucional, que é levantar e organizar dados estatísticos e realizar avaliações sobre o Sistema Educacional Brasileiro (art. 1º, incs. I, II, IV e VI, da Lei 9.448/1997) .
17.36.	O Enade está inserido nessa finalidade (art. 33-D, § 1º, da Portaria 40/2007 do MEC) e exige do Inep a contratação de instituição especializada.
17.37.	A questão dos riscos e das vantagens (p. 10-11) :
17.38.	O risco de interrupção no atendimento a serviços contínuos é ampliado se houver a necessidade de promover licitações e contratações diversas em curto período de tempo, tal como o ano civil.
17.39.	Por outro lado, a contratação continuada tende a ser mais vantajosa para a Administração, pois se obtêm melhores propostas de preços, em virtude dos ganhos de escala, e se desafogam as entidades licitantes, que podem se dedicar a suas atividades-fim e não à realização contínua de licitações.
17.40.	Análise:
17.41.	De acordo com a jurisprudência selecionada do TCU:
A definição como serviço de caráter contínuo deverá ser efetivada a partir da análise de cada caso concreto e de acordo com características e necessidades da instituição contratante.
Acórdão 4614/2008-TCU-Segunda Câmara, Relator André de Carvalho.
17.42.	No mesmo sentido, o voto condutor do Acórdão 132/2008-TCU-Segunda Câmara (Relator Aroldo Cedraz) :
28.	 (...) chamo a atenção para o fato de que a natureza contínua de um serviço não pode ser definida de forma genérica. Deve-se, isso sim, atentar para as peculiaridades de cada situação examinada.
17.43.	Assim, compulsando novamente a jurisprudência selecionada desta Corte de Contas, verifica-se que, por exemplo, podem ser considerados serviços contínuos os serviços de: conservação rodoviária (Acórdão 1626/2007 e 278/2011, ambos do Plenário e da relatoria do Min. Augusto Nardes) , publicidade (Acórdão 2618/2006-TCU-Segunda Câmara, Relator Ubiratan Aguiar, e Acórdão 430/2008-TCU-Plenário, Relator Raimundo Carreiro) e advocatícios (Acórdão 525/2012-TCU-Plenário, Relator Weder de Oliveira) .
17.44.	Não se consideram contínuos os serviços de fiscalização, acompanhamento, controle de qualidade e de elaboração de projetos de obras (Acórdão 2447/2011-TCU-Plenário, Relator André de Carvalho) .
17.45.	Já os serviços de consultoria podem ser considerados contínuos (Acórdão 1817/2015-TCU-Primeira Câmara, Relator Weder de Oliveira) ou não (Acórdão 11150/2011-TCU-Segunda Câmara, Relator Aroldo Cedraz) . Também os serviços de fornecimento de passagens aéreas podem (Acórdão 1196/2006-TCU-Primeira Câmara, Relator Marcos Vinicios Vilaça, e Acórdão 4742/2009-TCU-Segunda Câmara, Relator André de Carvalho) ou não (Acórdão 5903/2010-TCU-Segunda Câmara, Relator Augusto Sherman, e Acórdão 6780/2011-TCU-Segunda Câmara, Relator André de Carvalho) ser considerados contínuos.
17.46.	Por essa relativa hesitação jurisprudencial, percebe-se a dificuldade do tema.
17.47.	A Lei 8.666/1993, cujo art. 57, inc. II, prevê a possibilidade de prorrogação, até 60 meses, de contratos de prestação de serviços continuados, não contém a definição desses serviços. Tal definição - e a dos serviços não continuados ou "por escopo" -, à época da contratação de que tratam os presentes autos, encontrava-se no Anexo I da IN SLTI/MPOG 2/2008 (com a redação dada pela IN 6/2013) , nos seguintes termos:
XXI - SERVIÇOS CONTINUADOS: serviços cuja interrupção possa comprometer a continuidade das atividades da Administração e cuja necessidade de contratação deva estender-se por mais de um exercício financeiro e continuamente.
XXII - SERVIÇOS NÃO-CONTINUADOS: serviços que têm como escopo a obtenção de produtos específicos em um período pré-determinado.
17.48. Essa definição, embora mantida, em sua essência, foi aperfeiçoada no bojo da IN Seges/MPDG 5/2017, que passou a enunciá-la nos seguintes termos (com destaques acrescidos) :
Art. 15. Os serviços prestados de forma contínua são aqueles que, pela sua essencialidade, visam atender à necessidade pública de forma permanente e contínua, por mais de um exercício financeiro, assegurando a integridade do patrimônio público ou o funcionamento das atividades finalísticas do órgão ou entidade, de modo que sua interrupção possa comprometer a prestação de um serviço público ou o cumprimento da missão institucional.
Parágrafo único. A contratação de serviços prestados de forma contínua deverá observar os prazos previstos no art. 57 da Lei nº 8.666, de 1993.
Art. 16. Os serviços considerados não continuados ou contratados por escopo são aqueles que impõem aos contratados o dever de realizar a prestação de um serviço específico em um período predeterminado, podendo ser prorrogado, desde que justificadamente, pelo prazo necessário à conclusão do objeto, observadas as hipóteses previstas no § 1º do art. 57 da Lei nº 8.666, de 1993.
17.49.	Em consonância com os dispositivos acima, o Tribunal, por meio do Acórdão 766/2010-TCU-Plenário, Relator José Jorge, definiu como serviços continuados aqueles que apresentem as seguintes características: essencialidade; execução de forma contínua; longa duração; e possibilidade de prejuízo à execução na hipótese de fracionamento em períodos.
17.50.	Quanto à essencialidade, no entanto, Marçal Justen Filho, como destacado pelo Inep, observa que:
A identificação dos serviços de natureza contínua não se faz a partir do exame propriamente da atividade desenvolvida pelos particulares, como execução da prestação contratual. A continuidade do serviço retrata, na verdade, a permanência da necessidade pública a ser satisfeita. Ou seja, o dispositivo abrange os serviços destinados a atender necessidades públicas permanentes, cujo atendimento não exaure prestação semelhante no futuro.
Estão abrangidos não apenas os serviços essenciais, mas também as necessidades públicas permanentes relacionadas com atividades de menor relevância (tal como limpeza, por exemplo) . O que é fundamental é a necessidade pública permanente e contínua a ser satisfeita através de um serviço.
 (Justen Filho, Marçal. Comentários à Lei de Licitações e Contratos Administrativos. 6 ed. São Paulo: Dialética, 1999, p. 949-950) .
17.51.	Com efeito, é questionável a qualificação da essencialidade como requisito dos serviços continuados, tal como se encontra na IN Seges/MPDG 5/2017. Isto é, não é necessário que o serviço seja de tal natureza que "sua interrupção possa comprometer a prestação de um serviço público ou o cumprimento da missão institucional". O que importa é que a necessidade pública atendida pelo serviço seja permanente e contínua.
17.52.	A propriedade desse entendimento, na prática, é comprovada pelo fato de que atividades tipicamente consideradas como serviços continuados, tais como vigilância, limpeza e conservação, manutenção elétrica, manutenção de elevadores e manutenção de veículos, embora, é claro, relevantes, são usualmente auxiliares e não diretamente vinculadas à missão institucional do órgão/entidade, de modo que sua interrupção não necessariamente importa no comprometimento dessa missão.
17.53.	De qualquer forma, mesmo que se discorde desse entendimento, no caso concreto, o serviço de aplicação e correção de provas do Enade é essencial e alinhado com a missão institucional do Inep, como ressalta a Selog (peça 117, p. 9) :
58. Segundo a página internet do Inep, sua missão (http://portal.inep.gov.br/web/guest/sobre-o-inep) é promover estudos, pesquisas e avaliações sobre o Sistema Educacional Brasileiro com o objetivo de subsidiar a formulação e implementação de políticas públicas na área educacional a partir de parâmetros de qualidade e equidade, bem como produzir informações claras e confiáveis aos gestores, pesquisadores, educadores e público em geral. 
59. Como o Enade tem por finalidade avaliar o desempenho dos estudantes dos cursos de graduação, a não realização do exame, assim como atrasos substanciais na execução dos serviços em questão, podem afetar o cumprimento da missão institucional do Inep. (...) 
17.54. Prosseguindo na identificação das características dos serviços continuados, entende-se a execução de forma contínua como aquela que se renova periodicamente, conforme um padrão previsível, por tempo indeterminado. Tem razão a Cesgranrio ao indicar que esse ciclo de renovação não precisa ser diário, podendo ser semanal ou até mensal, como pode ocorrer até mesmo com serviços tipicamente considerados contínuos, como os de limpeza e outros citados acima, por exemplo.
17.55. Por longa duração, entende-se a execução de serviço que se estende por mais de um exercício financeiro, resultante da permanência da necessidade pública a que se refere Justen Filho, ou seja, necessidade "cujo atendimento não exaure prestação semelhante no futuro", de modo que não se extingue no decurso de prazo previsível.
17.56. Contudo, nem todo serviço executado de forma contínua que atende a necessidade pública permanente se caracteriza como continuado, de modo a autorizar a prorrogação contratual prevista no art. 57, II, da Lei 8.666/1993. Também é necessário que a continuidade seja tal que o fracionamento em períodos acarrete a possibilidade de prejuízo à execução.
17.57. 	Lembre-se que a regra é que a vigência contratual se restrinja ao exercício financeiro, como determina o caput do art. 57 da Lei 8.666/1993. Isso porque, sendo vedada à Administração a realização de despesa ou a assunção de obrigações sem dispor de recursos orçamentários (Constituição Federal, art. 167, inc. II) , a extensão da vigência contratual além do exercício financeiro, como corretamente observado pela Cesgranrio, poderia representar constrangimento ao Poder Legislativo para que previsse recursos para o pagamento das prestações contratuais, em detrimento de sua competência constitucional de dispor sobre o orçamento anual (Constituição Federal, art. 48, II) .
17.58.	Então, a possibilidade de prorrogação contratual inserta no art. 57, II, da Lei de Licitações é exceção que deve se restringir àqueles casos de serviços cuja continuidade possa vir a ser prejudicada caso tenham de ser licitados e recontratados anualmente.
17.59.	Ante o exposto, para formar convicção sobre a natureza continuada ou não dos serviços de que se trata nos presentes autos, é preciso examinar se suas características se amoldam aos critérios delineados acima.
17.60.	Conforme registra a Selog (peça 117, p. 8-9) :
54.	(...) O Enade é aplicado anualmente e, conforme cronograma fixado no Termo de Referência da licitação (peça 1, p. 60-64) , as atribuições das Instituições Aplicadoras se estendem por período até superior a doze meses, iniciando com a apresentação no Plano Estratégico Logístico e finalizando com a apresentação das Proposições de Melhoria.
55.	Cabe salientar que, segundo os §§ 2º e 3º do art. 5º da Lei 10.861/2004, a aplicação do Enade é periódica e cada curso de graduação deve ser avaliado pelo menos uma vez a cada triênio. A Portaria Normativa nº 40, de 12 de dezembro de 2007, estabeleceu a realização anual do exame, conforme abaixo:
Art. 33-E O ENADE será realizado todos os anos, aplicando-se trienalmente a cada curso, de modo a abranger, com a maior amplitude possível, as formações objeto das Diretrizes Curriculares Nacionais, da legislação de regulamentação do exercício profissional e do Catálogo de Cursos Superiores de Tecnologia.
§ 1º O calendário para as áreas observará as seguintes referências:
a) Ano I- saúde, ciências agrárias e áreas afins;
b) Ano II- ciências exatas, licenciaturas e áreas afins;
c) Ano III- ciências sociais aplicadas, ciências humanas e áreas afins.
 (...) 
58.	Segundo a página internet do Inep, sua missão (http://portal.inep.gov.br/web/guest/sobre-o-inep) 
é promover estudos, pesquisas e avaliações sobre o Sistema Educacional Brasileiro com o objetivo de subsidiar a formulação e implementação de políticas públicas na área educacional a partir de parâmetros de qualidade e equidade, bem como produzir informações claras e confiáveis aos gestores, pesquisadores, educadores e público em geral.
17.61.	O voto condutor do acórdão contestado, por sua vez, registra que (peça 116, p. 6) :
39. Os responsáveis apresentaram o cronograma das etapas de execução com um total de 559 dias (peça 78, p. 9/11) . Porém, lá estão incluídas todas as etapas, inclusive às correspondentes às ações desempenhadas pelo próprio Inep. À empresa aplicadora e corretora das provas compete, em suma, receber a base de dados das inscrições; definir os locais de prova (seleção e locação) ; realizar o ensalamento; capacitar as equipes aplicadoras; manusear, aplicar e corrigir as provas; produzir a base de dados; e elaborar relatórios (peça 78, p. 26) .
40. O termo de referência que integrou o edital do pregão eletrônico 11/2016 estabeleceu cronograma de execução dos serviços de aplicação e correção das provas e definiu as entregas a cargo da contratada, cujos prazos se iniciariam 5 dias após a assinatura do contrato (ocorrida em 30/8/2016, conforme o Diário Oficial da União - Seção 3, de 5/9/2016, p. 57) e se estenderiam até 16/10/2017. (...) 
17.62. Verifica-se, então, que o serviço de aplicação e correção de provas do Enade atende a necessidade pública permanente, que consiste na avaliação do sistema de ensino superior brasileiro, no intuito de produzir informações claras e confiáveis que forneçam subsídios para a formulação e implementação de políticas públicas na área educacional. E que tal necessidade não se extingue pela realização de cada exame anual.
17.63. Além disso, o Enade é aplicado de forma contínua, de acordo com um padrão previsível, que se renova anualmente. 
17.64. Sua execução é de longa duração, sendo até mesmo ininterrupta, pois cada exame se estende durante o período de cerca de um ano e dois meses, havendo sobreposição entre as atividades relativas a anos subsequentes.
17.65. Finalmente, é razoável considerar que o fracionamento em períodos, em decorrência da necessidade de licitação anual, acarreta a possibilidade de prejuízo à execução. Como apontado pelo Inep, nesta ocasião, a obrigação de licitar o serviço anualmente pode acarretar atrasos no cronograma de aplicação, devido a eventuais intercorrências no procedimento. Esse problema é agravado pelo fato de o Enade ter de ser aplicado no final de cada exercício, para contemplar os alunos que estão concluindo o ensino superior.
17.66. Ademais, como destacado pela Cesgranrio anteriormente nos autos e referido pela Ministra Relatora, a licitação anual configuraria risco de "não emissão de históricos e diplomas dos alunos e não realização do cálculo dos indicadores de qualidade dos cursos de graduação utilizados para instrução dos processos de autorização e reconhecimento de cursos e credenciamento de instituições" (peça 116, p. 5, § 32) .
17.67. Entende-se, pois, que o serviço de aplicação e correção do Enade, prestado pelo Inep, atende a necessidade pública permanente, é aplicado de forma contínua, de acordo com um padrão previsível, é de longa duração e pode ter sua execução prejudicada pelo fracionamento em períodos. Qualifica-se, portanto, de acordo com os critérios propostos nesta instrução, como serviço de duração continuada, para efeito da possibilidade de prorrogação contratual facultada pelo art. 57, inc. II, da Lei 8.666/1993.
17.68. O fato de o serviço ser contratado pelo regime de empreitada por preço unitário, em que a quantidade demandada é definida ao longo da execução, não permite, por si só, atribuir natureza continuada a qualquer serviço, pois não é incompatível com serviços por escopo.
17.69. À conclusão acima, contudo, a Ministra Relatora a quo opõe relevantes objeções. Pondera que (peça 116, p. 6-7, com destaques acrescidos) :
37. Exames como o Enade são compostos de diversas atividades, agrupadas em edições que são específicas para cada exercício e independentes entre si. Nesse contexto, ainda que os resultados das experiências obtidas em cada um possam ser aproveitados para aprimoramentos nas novas edições, não há que se falar em continuidade na prestação de serviços que, pela sua própria natureza, são compostos de edições individualizadas por períodos anuais.
 (...) 
42. Cabe reforçar que "não há evidências de que o fracionamento dos serviços em contratações para cada exame venha a prejudicar sua execução (...) ", ainda mais porque "os vários exames anuais que compõem o Enade não são executados continuamente da mesma maneira"; ao contrário, têm "características peculiares a depender das áreas de conhecimento objeto de avaliação, as quais podem influir diretamente na quantidade de inscritos e de munícipios envolvidos e, em consequência, na logística para realização do exame". As grandes diferenças nas quantidades de estudantes e cursos avaliados e de municípios envolvidos são ilustrativas da situação (...) .
 (...) 
49. (...) Ademais, a realização de licitação apenas de cinco em cinco anos não estimularia as outras empresas a buscar aprimoramentos de modo a atender a condições do edital. Consequentemente, isso não contribuiria para aumentar o número de entes aptos a participar da licitação, em benefício da Administração.
17.70.	Os serviços de aplicação e correção do Enade, portanto, nos termos da IN 5/2017, consistiriam, ao fim e ao cabo, em "um serviço específico em um período predeterminado", o que os caracterizaria como não continuados ou contratados por escopo.
17.71.	Dissente-se, com as devidas vênias, desse entendimento, pois significa considerar que o serviço prestado seria, por exemplo, o Enade 2016, distinto do Enade 2017, e assim por diante. Considera-se aqui, diferentemente, que se trata do mesmo serviço, a realização do Enade, cuja prestação se renova periodicamente, para atender à mesma necessidade pública permanente, qual seja, a de avaliar o sistema de ensino superior brasileiro, no intuito de subsidiar a implementação de políticas públicas voltadas para esse setor.
17.72.	Embora o exame seja aplicado a três diferentes áreas de conhecimento, que se alternam anualmente (saúde, ciências agrárias e áreas afins; ciências exatas, licenciaturas e áreas afins; ciências sociais aplicadas, ciências humanas e áreas afins) , durante três anos, isso não altera os elementos básicos da sua aplicação (inscrição de alunos, elaboração de provas, impressão, seleção e preparação de locais de aplicação, etc.) Não se pode afirmar, portanto, que a aplicação da prova a cada área constitua um serviço distinto.
17.73.	Por fim, embora se possa aventar a possibilidade de redução de participantes na licitação, caso passe a realizar-se em período quinquenal em vez de anual, também há que considerar a possibilidade de obtenção de melhores preços, em razão do ganho de escala, e a redução de custos e estrutura da entidade promotora, devido a licitações menos frequentes, como apontado pela Cesgranrio.
17.74.	Também é relevante a maior flexibilidade para o cumprimento de tarefas intermediárias no início do ano, devido à existência de contrato firmado anteriormente, como destaca o Inep.
17.75.	Cumpre lembrar, outrossim, que, a cada prorrogação, a entidade deve demonstrar a "obtenção de preços e condições mais vantajosas para a administração", conforme determina o multicitado inc. II do art. 57 da Lei 8.666/1993.
17.76.	Assim, apesar das ponderáveis objeções levantadas pela i. Relatora, mantém-se a conclusão de que o serviço de que se trata nos presentes autos é de natureza continuada, para efeito de aplicação do disposto no referido inciso.
17.77.	Por fim, cabe registrar que a autorização de prorrogação excepcional do contrato do Enade para permitir a aplicação do exame em 2019 não significa reconhecimento pelo Tribunal da natureza continuada desse serviço, mas apenas salvaguarda, mediante provisão excepcional, para evitar a falha na sua prestação, em razão do tempo necessário para a conclusão do trâmite legal do presente processo.
17.78.	Alegações da Fundação Cesgranrio (peça 128) :
17.79.	A ausência de definição da questão controvertida pelo TCU (p. 5-6) 
17.80.	A recorrente insiste em que haja definição sobre os critérios de identificação dos serviços contínuos nos casos que envolvem as contratações para aplicação dos exames do Inep.
17.81.	A questão merece definição, uma vez que há regulamentos internos do Inep que incluem os serviços relativos aos exames aplicados pela entidade no rol dos seus serviços contínuos.
17.82.	Análise:
17.83.	A recorrente se refere, sobretudo, ao voto revisor do Ministro Benjamin Zymler (peça 115) , em que S. Exa. declarou que, no caso, a discussão sobre a caracterização dos serviços contínuos seria absolutamente despicienda, tendo em vista que o Inep poderia fazer uso da hipótese do art. 57, I, da Lei 8.666/1993 para proceder à prorrogação do contrato em questão.
17.84.	Entretanto, isso não significa, em absoluto, que a questão foi deixada em aberto pelo Tribunal, pois, no voto condutor da deliberação recorrida (peça 116) , a Ministra Relatora, Ana Arraes, além de expressar dúvidas sobre a aplicabilidade ao caso das disposições do mencionado art. 57, I, da Lei 8.666/1993, deixou muito claro seu entendimento de que (p. 6) :
37.  Exames como o Enade são compostos de diversas atividades, agrupadas em edições que são específicas para cada exercício e independentes entre si. Nesse contexto, (...) não há que se falar em continuidade na prestação de serviços que, pela sua própria natureza, são compostos de edições individualizadas por períodos anuais.
17.85.	Com base nesse entendimento, por meio do acórdão recorrido, o Tribunal determinou ao Inep que não prorrogasse o contrato firmado em decorrência do Pregão Eletrônico 11/2016, a não ser, excepcionalmente, para a realização do Enade 2019 (item 9.3) , e deu-lhe ciência de que a caracterização dos serviços especializados de aplicação e correção do Enade como de natureza contínua estaria em desacordo com as disposições normativas aplicáveis (item 9.4.2) .
17.86.	Portanto, carece de qualquer fundamento a alegação da recorrente de que o Tribunal teria deixado em aberto a caracterização dos serviços de aplicação dos exames do Inep como contínuos ou não.
17.87.	A demonstração da necessidade de renovação contratual para o Enade 2019 (p. 6-7) 
17.88.	Diante da falta de tempo para realização e conclusão do certame, a renovação do contrato com a recorrente para o Enade 2019 é a solução mais adequada para se garantir a satisfatória prestação dos serviços.
17.89.	Análise:
17.90.	Diante de alegação semelhante que lhe foi apresentada por meio de memoriais, a Ministra Relatora a quo observou, acertadamente, que "a avaliação a respeito da suficiência, ou não, de tempo para realização de novo pregão deverá ser objeto de monitoramento futuro da deliberação a ser proferida" (peça 116, p. 8-9) .
17.91.	Por conseguinte, a questão da renovação contratual para a realização do Enade 2019 constitui objeto de processo de monitoramento a ser autuado e não do presente recurso, sendo descabido, portanto, tratá-la nesta instrução.
18.	A inclusão de requisitos restritivos à competitividade no edital do Pregão Eletrônico 11/2016 do Inep.
18.1.	Alegações da Fundação Cesgranrio (peça 128) :
18.2.	A inexistência de caráter restritivo das exigências editalícias (subitens 9.4.1, 9.4.1.1, 9.4.1.2, 9.4.1.3 e 9.4.1.4) 
18.3.	Serviços contínuos e requisitos de participação (p. 15-16) :
18.4.	Tratando-se da prestação de serviços contínuos, deve ser exigida a comprovação de experiência mínima de três anos na execução de objeto compatível com o licitado, para efeito de qualificação técnico-operacional. Trata-se de exigência fundamentada no art. 19, § 5º, inc. I, da IN SLTI 2/2008, vigente à época da contratação, e que se manteve na IN 5/2017 (item 10.6, "b", do Anexo I) , em vigência.
18.5.	O TCU reconheceu a adequação da exigência e recomendou à SLTI que a incorporasse à IN 2/2008, como requisito de qualificação técnico-operacional em caso de prestação de serviços contínuos (Acórdão 1214/2013-TCU-Plenário, Rel. Min. Aroldo Cedraz) .
18.6.	Quantitativos mínimos (p. 16-17) :
18.7.	A exigência de comprovação de experiência na execução de 50% dos quantitativos do objeto licitado encontra fundamento na jurisprudência do TCU (Acórdão 1214/2013-TCU-Plenário) , foi incorporada à IN 2/2008 (art. 19, § 7º) e se manteve na IN 5/2017 (item 10.6, "c.1", do Anexo I) .
18.8.	A jurisprudência do TCU admite pacificamente que, para fins de comprovação de qualificação técnico-operacional, se exija a comprovação de 50% dos quantitativos dos itens de maior relevância previstos na contratação (v.g., Acórdão 1851/2015-TCU-Plenário, Rel. Min. Benjamin Zymler) .
18.9.	As exigências no caso concreto (p. 17) :
18.10.	Os quantitativos previstos no edital são adequados e foram justificados pelo Inep no termo de referência (item 11.2.1) . Partem de estimativas quanto ao número de estudantes previsto para o Enade de maior abrangência (áreas de ciências sociais aplicadas, ciências humanas e afins) . Tomam em vista também o número de Municípios em que houve aplicação das provas em 2015. Para comprovação, admite-se o somatório de atestados (item 8.8.2.2 do edital) .
18.11.	É compatível com o objeto licitado a exigência de comprovação da aplicação de provas em salas seriadas, ou seja, integradas por estudantes de áreas de conhecimento distintas. O ensalamento do Enade por curso é inviável na prática. Essa exigência pode ser atendida por meio de atestados que indiquem experiência anterior na aplicação de provas de concursos públicos para cargos de especialização distinta.
18.12.	Todas essas exigências não prejudicaram a competitividade do certame, que contou com a participação de oito licitantes.
18.13.	O entendimento manifestado pelo Min. Benjamin Zymler no TC Processo 004.365/2017-8 (p. 18-19) :
18.14.	No julgamento da contratação da confecção e aplicação das provas do Saeb [Sistema de Avaliação da Educação Básica] pelo Inep, por meio do Acórdão 3750/2019-TCU-Primeira Câmara], o Min. Benjamin Zymler, em manifestação oral, ressaltou a necessidade de imposição de requisitos de habilitação severos nesse tipo de licitação, que filtrem aventureiros e selecionem entidades que tenham bons profissionais e sistema logístico adequado, e de que o Tribunal tenha a sensibilidade de não considerar esses requisitos como restritivos à competitividade do certame.
18.15.	Trata-se de questão idêntica à que se discute nos presentes autos.
18.16.	Análise:
18.17.	Efetivamente, as exigências de comprovação de experiência mínima de três anos na execução de objeto compatível com o licitado e de experiência na execução de 50% dos quantitativos do objeto licitado estavam previstas na IN SLTI/MPOG 2/2008, vigente à época da licitação questionada, e foram mantidas na IN Seges/MPDG 5/2017, ainda vigente, como se pode verificar a seguir:
IN SLTI/MPOG 2/2008
Art. 19. (...) 
 (...) 
§ 5º Na contratação de serviços continuados, a Administração Pública poderá exigir do licitante: (Incluído pela Instrução Normativa 6/2013) 
I - comprovação de que tenha executado serviços de terceirização compatíveis em quantidade com o objeto licitado por período não inferior a 3 (três) anos; e (Incluído pela Instrução Normativa 6/2013) 
 (...) 
§ 7º Na contratação de serviços continuados com mais de 40 (quarenta) postos, o licitante deverá comprovar que tenha executado contrato (s) com um mínimo de 50% (cinquenta por cento) do número de postos de trabalho a serem contratados. (Incluído pela Instrução Normativa 6/2013 e retificado conforme redação publicada na pág. 86 da Seção 1 do DOU 68, de 9/4/2014) .
 (...) 
IN Seges/MPDG 5/2017
Anexo I
 (...) 
10.6. Na contratação de serviço continuado, para efeito de qualificação técnico-operacional, a Administração poderá exigir do licitante:
 (...) 
b) comprovação que já executou objeto compatível, em prazo, com o que está sendo licitado, mediante a comprovação de experiência mínima de três anos na execução de objeto semelhante ao da contratação, podendo ser aceito o somatório de atestados;
c) no caso de contratação de serviços por postos de trabalho:
c.1. quando o número de postos de trabalho a ser contratado for superior a 40 (quarenta) postos, o licitante deverá comprovar que tenha executado contrato (s) com um mínimo de 50% (cinquenta por cento) do número de postos de trabalho a serem contratados;
 (...) 
18.18.	Por óbvio, ante a previsão normativa, foram acolhidas pela jurisprudência desta Corte de Contas, como alega a recorrente e reconhecido no voto condutor da deliberação recorrida, nos seguintes termos (peça 116, p. 2-3) :
14. De fato, a jurisprudência deste Tribunal considera aceitável, em regra, a exigência de comprovação até o limite de 50% dos serviços a serem executados, embora o parâmetro efetivamente fixado, ainda que inferior a 50%, deva ser objeto de justificativa fundamentada nas características de cada caso concreto. No caso de serviços contínuos, a jurisprudência igualmente aceita a exigência de apresentação de atestado de prestação de serviços anteriores compatíveis em quantidade com o objeto licitado por período não inferior a três anos para provar a qualificação técnico-operacional (Acórdão 1214/2013-TCU-Plenário, relator o ministro Aroldo Cedraz) .
18.19. Note-se, contudo, que se trata de dispositivos aplicáveis unicamente à contratação de serviços de natureza continuada, característica cuja atribuição aos serviços de que se trata nos presentes autos ainda está em questão.
18.20. O item 11.2.1 do termo de referência não justifica os quantitativos previstos no edital. Apenas esclarece que (peça 1, p. 68) :
 (...) a proposta de contratação deve fundamentar-se na estimativa de 607.692 (...) estudantes, que corresponde ao quantitativo de estudantes previstos ao ciclo de maior abrangência para a aplicação do ENADE em todo o território Nacional, dos quais 607.000 (...) correspondem a participantes que não manifestaram necessidade de atendimento específico e especializado, previstos por estudo prospectivo apresentado a seguir, acrescido de 692 (...) estudantes previstos como atendimentos específico e/ou especializado.
18.21. Aplicando-se o percentual de 50%, obteve-se, então, o mínimo exigido de 303.846 estudantes, para apuração da experiência na aplicação e correção de provas.
18.22. Um pouco adiante, no item 11.2.1.1.2 (peça 1, p. 68-69) , verifica-se que 607.000 corresponde à estimativa do número de estudantes de Ciências Sociais Aplicadas, Ciências Humanas e áreas afins que seriam avaliados em 2018. Também se verifica que a estimativa de estudantes, de outras áreas, a serem avaliados nos demais anos, supondo-se prorrogação contratual por 60 meses, era de: 226.000, em 2016; 532.000, em 2017; 238.000, em 2019; e 585.000, em 2020. Não se informa como foram obtidas essas estimativas nem qual a garantia da sua confiabilidade.
18.23.	Além disso, o mínimo requerido, que deveria ser de 50% (303.846) , acabou por corresponder a muito mais de 100% da estimativa do número de estudantes para os anos de 2016 (226.000) e 2019 (238.000) . Como bem observou a Selog, em trecho de instrução que fundamentou o acórdão recorrido, isso é inteiramente desarrazoado, pois a vigência inicial do ajuste era de apenas 12 meses, sem garantia de prorrogações posteriores (peça 117, p. 4) .
18.24.	Já o mínimo exigido de municípios, para apuração da exigência de experiência na aplicação e correção de provas, foi de 615. Isso corresponde a 50% de 1.230 municípios, conforme informado no item 21.1.1 do termo de referência (peça 1, p. 82) . Esse número, segundo a ora recorrente, corresponderia ao total de municípios em que houve aplicação de provas em 2015, mas não há confirmação dessa informação nos autos.
18.25.	De qualquer forma, o mais relevante é a inexistência nos autos, inclusive no presente recurso, de qualquer demonstração de que a comprovação de experiência em tal número de municípios seria imprescindível para a execução do objeto do contrato em questão. Ao contrário, há indícios em sentido oposto. Com efeito, conforme pesquisa referida no relatório do acórdão recorrido, a Selog informa que (peça 117, p. 4-5, com destaques acrescidos) : 
25. Com vistas a ilustrar a magnitude da exigência, foram levantados dados relativos a dois dos maiores concursos públicos realizados nos últimos anos. O concurso promovido pelo Instituto Nacional do Seguro Social (INSS)  para provimento de vagas nos cargos de Analista do Seguro Social e Técnico do Seguro Social (Edital Nº 1 - INSS, de 22 de dezembro de 2015) , contou com expressiva participação de candidatos (1.043.807 de inscritos) e suas provas foram realizadas em 102 diferentes localidades, número que é apenas a sexta parte da exigência feita no Pregão Eletrônico 11/2016. Números semelhantes ocorreram em certame promovido pela Caixa Econômica Federal (Edital Nº 1 - Caixa, de 22 de janeiro de 2014) , que contou com a inscrição de 1.156.744 candidatos e provas realizadas em 127 diferentes localidades.
18.26. Em que pesem as evidentes diferenças entre concursos públicos e o Enade, que talvez expliquem tamanha diferença, continua indispensável a apresentação de justificativas consistentes para o elevado número de localidades exigido no edital.
18.27. Por fim, quanto à comprovação da aplicação de provas em salas seriadas, verifica-se que não é indispensável, ao contrário do que dá a entender a recorrente. Como já suficientemente esclarecido pela Selog (peça 117, p. 4, com destaques acrescidos) :
20. Além disso, a aplicação de exames para estudantes de cursos de diferentes áreas do conhecimento em uma mesma sala parece não ser a regra geral, tendo em vista o disposto nos subitens EN 2.1.4 e 2.1.5 do Encarte 'A' do instrumento convocatório (peça 1, p.103) , conforme abaixo:
EN 2.1 A contratada receberá o Cadastro Geral de Participantes, fornecido pelo Inep, por meio eletrônico em ambiente seguro, para ensalar os estudantes conforme os seguintes critérios, na ordem em que são apresentados:
[...]
EN 2.1.4 Ensalar por área/curso e por ordem alfabética do nome dos estudantes; 
EN 2.1.5 Considerar no mínimo 40 (quarenta) e no máximo 80 (oitenta) estudantes por sala regular, ressalvados os municípios que não atendam ao número mínimo de estudantes por sala. Restando grupos de estudantes em quantidade inferior ao número mínimo por sala, admitir-se-á o ensalamento de estudantes de até 05 (cinco) áreas diferentes em uma sala regular;
21. De acordo com o subitem EN 2.1.4, a regra geral seria o ensalamento por área/curso. Conforme o subitem EN 2.1.5, o ensalamento de estudantes de áreas diferentes em uma sala regular somente ocorreria quando o número de estudantes fosse inferior ao número mínimo por sala (40 estudantes) , hipótese em que seria admissível o ensalamento de estudantes de até cinco áreas diferentes na mesma sala.
18.28.	Ressalte-se, adicionalmente, que, como bem apontado no voto condutor do acórdão recorrido, a falta de razoabilidade dessas exigências fica ainda mais patente quando se leva em conta que foram fixadas de forma cumulativa (peça 116, p. 4, § 24) .
18.29.	Os argumentos apresentados pela Cesgranrio, portanto, não são suficientes para afastar o caráter restritivo das exigências de experiência mínima, de quantitativos mínimos de execução e de composição das salas previstas no edital do Pregão Eletrônico Inep 11/2016. Tanto é assim, que o próprio Inep não contestou nenhum item das ciências que lhe foram expedidas a esse respeito.
18.30.	No TC Processo 004.365/2017-8, por meio do Acórdão 3750/2019-TCU-Primeira Câmara, apontado pelo recorrente como paradigma, determinou-se que  os serviços de operacionalização das atividades necessárias à aplicação dos instrumentos, processamento e análise dos resultados do Sistema de Avaliação da Educação Básica - Saeb não possuem natureza predominantemente intelectual, o que desautoriza a utilização da modalidade licitatória prevista no art. 23, inciso I, "c", da Lei 8.666/1993 (concorrência) , tipo técnica e preço. Ou seja, ao contrário do que alega a recorrente, a matéria é inteiramente diversa da que é tratada nos presentes autos.
18.31.	Nesse contexto, o Min. Benjamin Zymler realmente declarou que, na operacionalização de provas de âmbito nacional pelo Inep, como o Saeb, deveriam ser impostos requisitos de habilitação severos nas licitações, que filtrassem aventureiros. Mas isso não implica, obviamente, que não se deva avaliar a adequação desses requisitos em cada caso concreto, coibindo aqueles que se mostrem restritivos ao princípio da competitividade que deve prevalecer nas licitações promovidas pela Administração Pública, exatamente como se fez no acórdão contestado.
18.32.	Subsidiariamente: a prorrogação contratual com base no art. 57, I, da Lei 8.666 (p. 19) :
18.33.	Caso não deferida com base no art. 57, II, da Lei 8.666, a recorrente pede, subsidiariamente, que se admita a prorrogação contratual com base no inc. I desse mesmo artigo.
18.34.	Análise:
18.35.	Não é cabível o deferimento desse pedido, tendo em vista que, conforme exposto no voto condutor do acórdão recorrido, "o próprio Inep reconheceu nos memoriais que não houve previsão no pregão 11/2016 nesse sentido, e as irregularidades relativas à restrição ao caráter competitivo do certame são bastantes para desaconselhar a renovação do contrato firmado por prazo superior ao estritamente necessário a não prejudicar a realização do exame neste ano [de 2019]" (peça 116, p. 9, § 63) .
CONCLUSÃO
19. Das análises anteriores, conclui-se que:
a) o serviço de aplicação e correção do Enade, prestado pelo Inep, atende a necessidade pública permanente, é aplicado de forma contínua, de acordo com um padrão previsível, é de longa duração e pode ter sua execução prejudicada pelo fracionamento em períodos; qualifica-se, portanto, como serviço de duração continuada, para efeito da possibilidade de prorrogação contratual autorizada pelo art. 57, inc. II, da Lei 8.666/1993;
b) os argumentos apresentados pela Cesgranrio não são suficientes para afastar o caráter restritivo das exigências de experiência mínima, de quantitativos mínimos de execução e de composição das salas previstas no edital do Pregão Eletrônico Inep 11/2016, tanto que o próprio Inep não contestou nenhum item das ciências que lhe foram expedidas a esse respeito.
20. Com base nessas conclusões, propõe-se que sejam conhecidos os recursos interpostos e que lhes seja dado parcial provimento para tornar insubsistentes os itens 9.3, 9.4.2 e 9.6 do acórdão recorrido.
PROPOSTA DE ENCAMINHAMENTO
21. Ante o exposto, submete-se à consideração superior a presente análise dos pedidos de reexame interpostos pelo Instituto Nacional de Estudos e Pesquisas Educacionais Anísio Teixeira - Inep e pela Fundação Cesgranrio contra o Acórdão 925/2019-TCU-Plenário, propondo-se, com fundamento nos arts. 33 e 48 da Lei 8.443/1992 c/c o art. 286, do RI/TCU:
a) conhecer dos recursos;
b) conhecer do expediente da peça 144 como novos elementos de defesa;
c) no mérito, dar parcial provimento aos recursos para tornar insubsistentes os itens 9.3, 9.4.2 e 9.6 do Acórdão 925/2019-TCU-Plenário;
d) dar conhecimento aos recorrentes e aos demais interessados da decisão que vier a ser prolatada.

Carolina Scheres Bicca (56875/OAB-RS), Dante Espinola de Carvalho Maia (25.720/OAB-PE), Isabella Felix da Fonseca (57.461/OAB-DF) e outros.

Procurador Sergio Ricardo Costa Caribé.

PEDIDOS DE REEXAME. DETERMINAÇÃO PARA QUE O INEP SE ABSTIVESSE DE PRORROGAR CONTRATO DESTINADO À REALIZAÇÃO DO ENAD. NÃO COMPROVAÇÃO DE TODOS OS ELEMENTOS NECESSÁRIOS À PRORROGAÇÃO PREVISTA NO ART. 57, INCISO I, DA LEI 8.666/1993. ADMISSÃO EXCEPCIONAL DE NOVA E ÚLTIMA PRORROGAÇÃO, MEDIANTE A DEMONSTRAÇÃO DO ATENDIMENTO DO INTERESSE PÚBLICO. PROVIMENTO PARCIAL DOS RECURSOS. CIÊNCIA.

REPRESENTAÇÃO (REPR)

Secretaria de Recursos (SERUR).

Ratifico o despacho mediante o qual conheci dos pedidos de reexame interpostos pelo Instituto Nacional de Pesquisas Educacionais Anísio Teixeira (Inep) e pela Fundação Cesgranrio, contra o Acórdão 925/2019-TCU-Plenário (peça 136) .
No referido decisum, foi determinado ao Inep que se abstivesse de prorrogar o contrato, firmado com a Cesgranrio, em decorrência do Pregão Eletrônico 11/2016, no valor de R$ 34 milhões, para prestação de serviços especializados de aplicação e correção das provas do Exame Nacional de Desempenho de Estudantes-Enad, tendo em vista o entendimento de que eles não se revestem das características dos serviços "executados de forma contínua", previstos no art. 57, inciso II, da Lei 8.666/1993.
Na oportunidade, este Colegiado admitiu, excepcionalmente, a renovação do contrato, com a finalidade exclusiva de que fosse executado o Enade 2019, desde que comprovada a exiguidade do tempo para a realização do novo certame, bem assim que os preços praticados permaneceriam vantajosos para a administração.
Destaco, por oportuno, excertos do elucidativo voto condutor do acórdão recorrido, proferido pela E. Ministra Ana Arraes, no qual se fundamenta a decisão recorrida:   
43.	Portanto, ainda que o Enade seja importante instrumento para concretização do papel institucional do Inep, especialmente na avaliação da qualidade de cursos do ensino de graduação, ele é exame que, cumpridas todas as etapas, se finaliza a cada edição. Não cabe, assim, confundi-lo com qualquer serviço contínuo. Destarte, o objeto da contratação celebrada com a Fundação Cesgranrio deve ser enquadrado como serviço não continuado. 
44. As razões de conveniência da Administração em evitar a realização de procedimentos licitatórios anuais (como feito nos exercícios de 2006/9 e 2015/6 - peça 1, p. 4, 204/18 e 234) devem ser consideradas insuficientes para justificar prorrogações de contrato legalmente restritas a serviços de outra natureza.   
45. Nesse cenário, a realização de pesquisas de preços e a comparação com os valores per capta obtidos em contratações anteriores, mencionadas por responsáveis (peças 78, p. 3/4) , perdem significância para comprovar a vantagem na prorrogação de contrato de prestação de serviços que não devem ser caracterizados como contínuos.
46. E, de qualquer modo, os procedimentos não constituiriam evidência suficiente de que a prorrogação seria mais vantajosa para a Administração. Primeiro, porque os gestores não trouxeram maiores detalhes sobre o modo pelo qual se realizou a pesquisa de preços no mercado, o que impede verificar sua razoabilidade. Segundo, porque, como havia indicado no despacho à peça 55, os procedimentos adotados pelo Inep "incluem riscos de que, com as novas exigências que vêm ocorrendo, haja a especialização de uma única prestadora do serviço no mercado, com inviabilização de qualquer competição e reflexo negativo para obtenção de propostas mais vantajosas". 
Nos termos da instrução, transcrita no Relatório, a Secretaria de Recursos manifestou-se pelo provimento parcial dos pedidos de reexame, para que fossem declarados insubsistentes os subitens 9.3, 9.4.2 e 9.6 do acórdão recorrido, todos decorrentes do entendimento de que os serviços da contratação objeto desta representação não se amoldam aos serviços contínuos de que trata o art. 57 da Lei de Licitações.
Em resumo, o auditor da unidade técnica valeu-se da definição de serviços prestados de forma contínua, contida no art. 15 da IN Seges/MPDG 5/2017, nos seguintes termos: 
Art. 15. Os serviços prestados de forma contínua são aqueles que, pela sua essencialidade, visam atender à necessidade pública de forma permanente e contínua, por mais de um exercício financeiro, assegurando a integridade do patrimônio público ou o funcionamento das atividades finalísticas do órgão ou entidade, de modo que sua interrupção possa comprometer a prestação de um serviço público ou o cumprimento da missão institucional. (grifei) 
Nesse sentido, com vistas ao enquadramento dos serviços tratados nestes autos, nas condições previstas no normativo do Ministério do Planejamento, a unidade técnica destacou a essencialidade dos serviços relacionados à missão institucional do Inep de subsidiar a formulação de políticas públicas na área de educação, bem assim que tais serviços são realizados em períodos que excedem a 12 meses, havendo sobreposição das atividades relativas a dois exames anuais.
No que se refere a essas conclusões, não identifiquei dissonância entre os termos da instrução da Serur e do voto condutor da deliberação recorrida.
Na sequência, contudo, diverge a unidade técnica do entendimento da relatora a quo, neste sentido: "ainda que os resultados das experiências obtidas em cada um possam ser aproveitados para aprimoramentos nas novas edições, não há que se falar em continuidade na prestação de serviços que, pela sua própria natureza, são compostos de edições individualizadas por períodos anuais."
Segundo a instrução, as atividades necessárias à realização do Enad são permanentes e se renovam a cada ano, tendo em vista o atendimento de necessidade pública permanente, qual seja, "a de avaliar o sistema de ensino superior brasileiro, no intuito de subsidiar a implementação de políticas públicas voltadas para esse setor".
A esse respeito, entendeu a unidade técnica que os serviços estão em consonância com a definição de que os serviços contínuos visam a atender necessidades públicas permanentes.
Acolhendo a alegação dos recorrentes, no sentido de que o fracionamento dos serviços em contratações anuais pode prejudicar a execução do Enade, a instrução vislumbra a possibilidade de atrasos decorrentes de eventuais intercorrências nos procedimentos licitatórios ocasionarem prejuízos para a definição de políticas educacionais e para os estudantes. 
Em complemento, relativamente às conclusões do voto condutor do acórdão recorrido de que a licitação a cada cinco anos não estimularia a participação de novas empresas, a instrução destaca que os contratos por períodos mais longos permitiriam a obtenção de melhores preços, em razão do ganho de escala e da redução dos custos da empresa contratada.
II
Assiste razão à Serur ao afirmar que a prestação de tais serviços poderia ser considerada essencial e permanente, atendendo, assim, a maior parte das características definidas no art. 15 da IN Seges/MPDG 5/2017, acima transcrito.
O E. Ministro Benjamin Zymler, no voto revisor que proferiu, por ocasião do julgamento que deu origem ao Acórdão 925/2019-TCU-Plenário, ora recorrido, defendeu que a regra é a realização de licitação, sendo a prorrogação contratual uma excepcionalidade e, como tal, deve ser tratada, independentemente da classificação que se dê ao serviço a ser contratado.
Concordo com sua Excelência, também, quando, ao acompanhar a decisão objeto deste recurso, afirmou a possibilidade de, "a partir da experiência adquirida com esses procedimentos e o contexto do mercado", os gestores fornecerem subsídios para a eventual mudança do entendimento deste Tribunal.
O E. Revisor trouxe, ainda, informação de que os produtos relacionados às despesas aqui tratadas foram consignados nas metas do Plano Plurianual, razão pela qual, à luz do art. 57, inciso I, da Lei 8.666/1993, poderiam ser prorrogados.
Tendo em vista que a Lei de Licitações condiciona tal prorrogação à sua expressa previsão no ato convocatório do certame licitatório, o que não ocorreu, o provimento do presente recurso dependeria da conclusão de que a obrigatoriedade de licitar os serviços do Enad, anualmente, teria o condão de colocar em risco as atividades finalísticas do Inep.
	Os elementos carreados aos autos não permitem tal conclusão, situação que, de acordo com a literalidade da lei, uma vez não afastados os fundamentos do acórdão recorrido, levaria ao não provimento dos presentes recursos.
Entendo, contudo, que a matéria merece análise consentânea com a atual crise na área de saúde que assola o planeta, com evidentes reflexos na economia do país e nas atividades a cargo da Administração Pública, os quais poderão dificultar a realização de novo procedimento licitatório para contratação dos serviços do Enad.
Sendo assim, na linha do acórdão ora recorrido, reputo admissível que o Inep, a seu critério e mediante demonstração do pleno atendimento das finalidades e do interesse públicos, prorrogue o contrato objeto do Pregão Eletrônico 11/2016, para realização do Enad 2020, deixando, desde logo, assente que novas prorrogações esbarrariam no limite de sessenta meses previsto no art. 57, inciso II, da Lei 8.666/1993.
Nada impede, contudo, que em futuras licitações para realização do Enad, o Inep venha a demonstrar a perfeita adequação dos serviços a serem contratados às possibilidades de prorrogação previstas no aludido art. 57. 
Dou, portanto, provimento parcial aos pedidos de reexame interpostos pelo Inep e pela Fundação Segranrio, para, no mérito tornar insubsistentes os subitens 9.3 e 9.6 do Acórdão 925/2019-TCU-Plenário.
Por fim, os gestores do Instituto devem ser cientificados da possibilidade de serem responsabilizados pela ausência das medidas concernentes à realização, em tempo hábil, das contratações necessárias à realização dos exames periódicos a cargo do aludido instituto.
Com essas considerações, voto por que o Tribunal acolha a minuta de acórdão que submeto à deliberação deste Colegiado.
TCU, Sala das Sessões Ministro Luciano Brandão Alves de Souza, em 15 de abril de 2020.
WALTON ALENCAR RODRIGUES 
Relator